臺灣桃園地方法院民事判決
109年度訴字第2441號
原      告  羅玉新  
訴訟代理人  沈明欣律師
被      告  簡文穗  
            徐美珠  
            黃勝宗  
            邱麗華  
            陳霈絲  
            鄒國勳  
上列  六人
訴訟代理人  江松鶴律師
被      告  謝雅婷    住○○市○○區○○里00鄰○○00○0                          號
            謝文豪  
            黃筱雯  

            楊招祥  
            楊正雄  
受  告  知
訴  訟  人  黃玉輝    
            黃紀超    
            鄭進豊    
            鄭龍修    
            郭達芬    
            涂百洲    
            吳美容    
            黃文貴    
            張聖昆    
            張振華    
            張振芳    
            洪晟瑞     原住○○市○○區○○○路0段000巷        
                   00號

            張振輝    
            謝玉霜    
            廖鴻任    

            吳愷庭    

上列當事人間請求排除侵害等事件，本院於民國111年6月16日言
詞辯論終結，判決如下：
    主    文
一、被告應將坐落桃園市○○區○○段000地號土地如附圖編號B所示
    花台（面積1.82平方公尺）移除，並將土地返還原告。
二、被告黃○○、己○○、午○○、丁○○、寅○○、玄○○、宇○○、未○○各
    應給付原告如附表二編號1「被告應給付之金額」欄所示金
    額，及均自民國109年12月11日起至清償日止，按週年利率5
    %計算之利息。
三、被告酉○○、申○○各應給付原告如附表二編號2「被告應給付
    之金額」欄所示金額，及均自民國109年12月11日起至清償
    日止，按週年利率5%計算之利息。
四、被告黃○○、己○○、午○○、丁○○、寅○○、玄○○、宇○○、未○○、
    酉○○、申○○、戌○○各應給付原告如附表二編號3「被告應給
    付之金額」欄所示金額。
五、被告黃○○、己○○、午○○、寅○○、玄○○、宇○○、酉○○、申○○、
    戌○○應自民國111年1月22日起至返還主文第一項所示土地之
    日止，按月給付原告如附表二編號4「被告應給付之金額」
    欄所示金額。　
六、確認原告就被告所有坐落桃園市○○區○○段000地號土地如附
    圖編號A所示土地（面積479.02平方公尺），有通行權存在
    。
七、原告其餘之訴駁回。　　
八、訴訟費用由被告負擔。
九、本判決第一項於原告以新臺幣2,790元為被告供擔保後，得
    假執行；但被告如以新臺幣8,372元為原告預供擔保，得免
    為假執行。
十、本判決第二項及第三項原告勝訴部分，於原告如附表二編號
    1、2「原告應供擔保之金額」欄所示金額為被告供擔保後，
    得假執行；但被告如以如附表二編號1、2「被告應給付之金
    額」欄所示金額為原告供擔保後，得免為假執行。
十一、原告其餘假執行之聲請駁回。　　　　　　　　
    事實及理由
壹、程序方面：
一、按訴狀送達後，原告不得將原訴變更或追加他訴，但請求之
    基礎事實同一者、擴張或減縮應受判決事項之聲明者，不在
    此限，民事訴訟法第255條第1項第2、3款定有明文。本件原
    告起訴時聲明原為：㈠被告應將坐落桃園市○○區○○段000地號
    土地（下稱系爭449地號土地）如起訴狀附圖所示編號A位置
    （面積約為25平方公尺、具體位置及面積均以地政機關實際
    複丈結果為準）之地上物移除，將土地返還原告；㈡被告應
    給付原告新臺幣（下同）9,400元，及自起訴狀繕本送達最
    後1名被告翌日起至清償日止，按週年利率5%計算之利息；㈢
    被告應自起訴狀繕本送達最後1名被告翌日起至返還第1項所
    示土地之日止，按月給付原告157元；㈣確認原告就被告所有
    坐落桃園市○○區○○段000地號土地（下稱系爭424地號土地）
    上如起訴狀附圖編號B部分土地，面積480平方公尺，有通行
    權存在；㈤第1項至第3項聲明原告願供擔保，請准宣告假執
    行（見本院卷一第4頁）；嗣於本院審理中迭經變更聲明（
    見本院卷二第289-290、306-307頁、卷三第6-7頁），最終
    聲明變更為：㈠被告應將系爭449地號土地如桃園市蘆竹地政
    事務所收文日期民國110年7月6日土地複丈成果圖（即附圖
    ）所示編號B、C位置之地上物移除，將土地返還原告；㈡被
    告黃○○、己○○、午○○、丁○○、寅○○、玄○○、宇○○、未○○各應
    給付原告1,682元、594元、457元、1,684元、1,684元、88
    元、88元、88元，及自起訴狀繕本送達上開最後1名被告翌
    日起至清償日止，按週年利率5%計算之利息；㈢被告酉○○、
    申○○各應給付原告97元，及自起訴狀繕本送達上開最後1名
    被告翌日起至清償日止，按週年利率5%計算之利息；㈣被告
    黃○○、己○○、午○○、丁○○、寅○○、玄○○、宇○○、未○○、酉○○
    、申○○、戌○○應各給付原告251元、90元、72元、251元、25
    1元、9元、9元、9元、18元、18元、63元；㈤被告黃○○、己○○、午○○、寅○○、玄○○、宇○○、酉○○、申○○、戌○○應自111年
    1月22日起至返還第1項所示土地之日止，按月給付原告各6
    元、10元、8元、6元、1元、1元、2元、2元、6元；㈥確認原
    告就被告共有系爭424地號土地上如附圖所示編號A部分土地
    ，面積479.02平方公尺，有通行權存在；㈦第1項至第3項聲
    明原告願供擔保，請准宣告假執行（見本院卷三第405、470
    頁）。核其所為前開變更，前後請求之基礎事實同一，並屬
    擴張或減縮應受判決事項之聲明，依前揭規定，應予准許。
二、次按確認法律關係之訴，非原告有即受確認判決之法律上利
    益者，不得提起之，民事訴訟法第247 條第1 項前段定有明
    文。而所謂即受確認判決之法律上利益，係指法律關係之存
    否不明確，原告主觀上認其在法律上之地位有不安之狀態存
    在，且此種不安之狀態，能以確認判決將之除去者而言，最
    高法院52年台上字第1240號判決意旨可資參照。查，原告主
    張其所有系爭449地號土地對系爭424地號土地如附圖編號A
    所示土地通行權存在，為被告所否認，是原告就如附圖編號
    A所示土地之通行權存否即屬不明確，致原告在法律上之地
    位有不安之狀態存在，且此不安狀態能以確認判決將之除去
    ，揆諸上開說明，原告提起本件確認之訴即有受確認判決之
    法律上利益，亦應准許。
三、再按訴訟繫屬中為訴訟標的之法律關係，雖移轉於第三人，
    於訴訟無影響。民事訴訟法第254 條第1 項定有明文。故在
    訴訟繫屬中，訴訟當事人雖讓與其實體法上之權利，惟為求
    訴訟程序之安定，以避免增加法院之負擔，並使讓與之對造
    能保有原訴訟遂行之成果，本於當事人恆定之原則，該讓與
    人仍為適格之當事人，自可繼續以其本人之名義實施訴訟行
    為，此乃屬於法定訴訟擔當之一種（最高法院101年度台聲
    字第1367號民事裁定意旨參照）。查，被告黃○○、丁○○、寅
    ○○、戌○○於本件審理中將其等於系爭424地號土地之應有部
    分移轉予辰○○；被告黃○○、丁○○、寅○○於本件審理中將其等
    於系爭424地號土地之應有部分移轉予巳○○、丑○○、庚○○、
    甲○○、卯○○、子○○、壬○○、辛○○、戊○○、癸○○、宙○○、亥○○
    、乙○○，丁○○因此非系爭424地號土地之共有人；被告未○○
    於本件審理中將其於系爭424地號土地之應有部分全數移轉
    予受告知人天○○、地○○，未○○因此非系爭424地號土地之共
    有人，有系爭424地號土地登記公務用謄本及登記資料為證
    （見本院卷三第200-214、226-340、348-401頁），然依前
    揭規定，於訴訟並無影響，被告仍有實施訴訟之權能，並得
    為實施訴訟之行為，而無當事人不適格之問題，且本院已於
    言詞辯論終結前依同條第4 項規定將訴訟繫屬之事實通知上
    開受讓人，併此敘明。
四、本件被告玄○○、宇○○、未○○、酉○○、申○○均經合法通知，未
    於最後言詞辯論期日到場，核無民事訴訟法第386條各款所
    列情形，爰依原告聲請，由其一造辯論而為判決。
貳、實體方面：
一、原告主張：
　㈠伊為系爭449地號土地所有人，被告為系爭424地號土地之共
    有人，系爭449地號土地與系爭424地號土地則為相鄰土地。
    詎被告未經伊同意竟自97年起即在系爭449號土地上設置水
    泥花台種植樹木及設置水溝，無權占用伊所有系爭449號土
    地如附圖編號B、C所示土地（面積合計為18.73平方公尺）
    ，爰依民法第767條規定，請求被告移除上開花台及水溝（
    即訴之聲明第1項），並依民法第179條規定，請求被告給付
    相當於租金之不當得利。茲因被告應有部分迭經異動，就不
    當得利金額請求分述如下：
　⒈系爭449地號土地109年度之申報地價為每平方公尺752元，被
    告黃○○（應有部分100000分之23892）、己○○（應有部分100
    00分之843）、午○○（應有部分7500分之487）、丁○○（應有
    100000分之23912）、寅○○（應有部分100000分之23912）、
    玄○○（應有部分10000分之125）、宇○○（應有部分10000分
    之125）、未○○（應有部分10000分之125）均在本件起訴前5
    年即有占用系爭449地號土地之事實，故以起訴前5年（即10
    4年10月26日起至109年10月25日止）之不當得利數額7,042
    元【計算式：752元xl8.73平方公尺（占用面積）xl0%x5年＝
    7,042元，元以下四捨五入】乘上各自於系爭424地號土地之
    應有部分，即各應負擔1,682元（黃○○）、594元（己○○）、
    457元（午○○）、1,684元(丁○○）、1,684元（寅○○）、88元
    （玄○○）、88元（宇○○）、88元（未○○），即如訴之聲明第
    2項所示。
　⒉被告酉○○、申○○就系爭424地號土地應有部分均為60000分之9
    74，且係在105年7月21日始成為系爭424地號土地共有人，
    故上開2人各應負擔97元【計算式：752元xl8.73平方公尺xl
    0%x4又97/365 (年）x974/60000＝97元，元以下四捨五入】
    ，即如訴之聲明第3項所示。
　⒊被告黃○○（應有部分100000分之23892）、己○○（應有部分10
    000分之843）、午○○（應有部分7500分之487）、丁○○（應
    有部分100000分之23912）、寅○○（應有部分100000分之239
    12）、玄○○（應有部分10000分之125）、宇○○（應有部分10
    000分之125）、未○○（應有部分10000分之125）、酉○○（應
    有部分60000分之974）、申○○（應有部分60000分之974）、
    戌○○（應有100000分之6249）就系爭424地號土地之應有部
    分於110年8月10日前均未變動，自起訴狀繕本送達最後1名
    被告之日即109年12月10日起至110年8月9日止，應給付原告
    1,053元【計算式：7,042元÷5年÷12月×8又30/31】，即各應
    負擔251元（黃○○）、90元（己○○）、72元(午○○）、251元
    （丁○○）、251元（寅○○）、9元（玄○○）、9元（宇○○）、9
    元（未○○）、18元（酉○○）、18元（申○○）、63元（戌○○）
    ，即如訴之聲明第4項所示。
　⒋被告黃○○（100000分之4958）、己○○（10000分之843）、午○○（7500分之487）、寅○○（100000分之4958）、玄○○（1000
    0分之125）、宇○○（10000分之125）、酉○○（60000分之974
    ）、申○○（60000分之974）、戌○○（100000分之4961）就系
    爭424號土地之應有部分於111年1月22日分別如上述，故自1
    11年1月22日起至被告返還系爭449地號土地止，被告每月占
    用系爭449號土地不當得利117元部分【計算式：7,042元÷5
    年÷12月】，被告等人應以上開比例負擔，即各應負擔6元（
    黃○○）、10元（己○○）、8元（午○○)、6元（寅○○）、1元（
    玄○○）、1元（宇○○）、2元（酉○○）、2元（申○○）、6元（
    戌○○）， 即如訴之聲明第5項所示。
　㈡又系爭449地號土地為系爭424號土地及同段426、427、443、
    450、451地號土地所包圍，系爭449號土地對外僅得以北侧
    即系爭424號土地道路（即大園區聖德北路973巷）與西侧同
    段479地號道路用地即桃園市大園區聖德北路之公路連接，
    足認系爭449地號土地，與西側同段479地號道路用地即桃園
    市大園區聖德北路公路，並無適宜之聯絡，致不能為通常使
    用，而有通行被告所有系爭424地號土地之必要，且系爭424
    地號土地目前為設設柏油路面，於路旁亦有開設數處出入口
    供鄰近農地耕作進出，通行系爭424地號土地為損害最小之
    方式，爰依民法第787條第2項前段規定，求為確認對系爭42
    4地號如附圖編號所示A部分土地（面積479.02平方公尺）有
    通行權存在。
　㈢聲明：如前開變更後之聲明。
二、被告則以：
  ㈠黃○○、己○○、午○○、丁○○、寅○○、戌○○抗辯：系爭449地號土
    地非袋地，同段451、452號土地（下分別稱系爭451地號土
    地、系爭452地號土地）均係原告所有，而系爭452地號土地
    與聖德北路相鄰，經由系爭452地號土地連接聖德北路為最
    短距離；另否認系爭附圖編號C及C1所示之水溝係伊等施作
    ，且依該水溝的作用以觀，顯係有利於於原告土地排水等語
    。並聲明：⒈原告之訴駁回；⒉如受不利判決，願提供擔保請
    准宣告免為假執行。
  ㈡玄○○、宇○○抗辯：伊等購買土地的時候有鑑界，沒有占用到
    原告的土地，當時土地上面就是道路，伊等是要購買農地，
    系爭424地號土地是供道路使用，所以一併購買等語。並聲
    明：⒈原告之訴駁回；⒉如受不利判決，願提供擔保請准宣告
    免為假執行。
  ㈢被告未○○、酉○○、申○○均未於言詞辯論期日到場，亦未提出
    書狀作何聲明或陳述。
三、經查，原告主張其為系爭449地號土地所有權人，被告為系
    爭424地號土地共有人，於附表一所示占用期間各被告應有
    部分比例如附表一「當事人及其應有部分」欄所載等情，有
    上開土地登記謄本在卷可稽（見本院卷一第11-19、137-143
    頁，卷三第200-214、226-340、348-401頁），復為兩造所
    未爭執，堪信為真實。
四、原告另主張被告未經原告同意自97年起在系爭449地號土地
    上設置花台及水溝，無權占用原告所有系爭449號土地如附
    圖編號B、C所示土地（面積合計為18.73平方公尺），依民
    法第767條及民法第179條規定，請求被告將上開花台及水溝
    移除將土地返還原告，並給付相當於租金之不當得利，另依
    民法第787條規定，請求確認就系爭424地號土地上如附圖編
    號A所示土地（面積479.02平方公尺）有通行權存在等情，
    為被告所否認，並以前揭情詞置辯。茲就本院得心證之理由
    ，分如下：　
　㈠原告請求被告將系爭449地號土地如附圖編號B所示花台移除
    並返還該部分土地，為有理由，逾此部分，為無理由：
　⒈按所有人對於無權占有或侵奪其所有物者，得請求返還之。
    對於妨害所有權者，得請求除去之。民法第767條第1項前段
    、中段定有明定。
　⒉經查，原告未經原告同意在系爭449地號土地上設置花台，無
    權占用原告所有系爭449號土地如附圖編號B所示土地（面積
    為1.82平方公尺）等情，業經本院於110年3月15日會同蘆竹
    地政事務所人員勘驗現場，有勘驗測量筆錄、現場照片及複
    丈成果圖在卷可稽（見本院卷二第47、55-61、253頁）在，
    復為被告黃○○、己○○、午○○、丁○○、寅○○及戌○○所不爭執（
    見本院卷二第48頁）。參諸系爭424地號土地現為柏油路面
    ，於道路兩側設置花台並種植樹林，且被告黃○○、己○○、午
    ○○、丁○○、寅○○、戌○○、玄○○及宇○○自承系爭424地號土地
    是私設道路，供同段446等地號土地之住戶通行之用（見本
    院卷一第354頁），另證人丙○○於本院審理時亦證稱：系爭4
    49地號土地之道路雙側擋土牆及路沿石係99年間被告黃○○委
    託伊施作，被告黃○○說要開一條私人道路等語（見本院卷三
    第178-181），足見系爭424地號土地上之道路係供該土地共
    有人通行之用，並設置花台及種植樹林美化道路，堪認系爭
    424地號土地上之道路及兩旁設置之花台之處分權應歸屬系
    爭424地號土地共有人，而被告就上開花台占用系爭449地號
    土地部分，並未提出有正當權源之證據，則原告依民法第76
    7條規定，請求被告將系爭449地號土地如附圖編號B所示花
    台移除並返還該部分土地，自屬有據。
　⒊原告雖主張如附圖編號C所示水溝亦為被告興建，並請求被告
    將上開水溝移轉並返還該部分土地云云，為被告所否認，並
    辯稱：如附圖編號C所示水溝並非被告所設置等語。經查，
    證人Ａ○○於本院審理時固證稱：伊於97年任職原告經營之幼
    兒園老師，98年系爭424地號土地開始鋪設柏油及種植樹木
    ，原本沒有水溝，後來鋪設柏油並種樹後就發現有水溝等語
    （見本院卷三第7-11頁），然證人丙○○於本院審理時則證稱
    ：伊施作擋土牆及路沿石時，沒有樹與柏油，也沒有看到水
    溝，當時整片都是田等語（見本院卷三第179-180頁），可
    見證人丙○○施工內容並未包括水溝，另參諸附圖編號C所示
    水溝，一側為道路旁之花台，一側為磚造護岸，有現場照片
    在卷可參（見本院卷二第57-59、203頁），而磚造護岸與花
    台在結構上並無一體性，尚難因附圖編號C所示水溝係於前
    揭花台設置後始出現之事實，即可認定上開水溝亦為被告所
    設置。此外，原告並未提出其他證據證明附圖編號C所示水
    溝為被告所設置之事實，自無從認定被告有以上開水溝占用
    系爭449地號土地。是以，原告依民法第767規定請求被告將
    附圖編號C所示水溝移除並將占用土地返還原告云云，尚屬
    無據。　
　㈡原告就附表二所示占用期間得請求被告給付之不當得利金額
    如附表二「被告應給付之金額」欄所載：　
　⒈按無法律上之原因而受利益，致他人受損害者，應返還其利
    益，為民法第179條前段所明定。又無權占有他人不動產，
    可能獲得相當於租金之利益，復為社會通常之觀念（最高法
    院61年台上字第1695號判例參照）。本件被告以花台無權占
    有系爭449地號土地如附圖編號B所示土地(面積1.82平方公
    尺)，致原告受有相當於租金之損害，則原告依不當得利返
    還請求權，請求被告給付如附表二占用期間相當於租金之不
    當得利，自屬有據。
　⒉次按城市地方租用房屋之租金，以不超過土地及建築物申報
    總價額年息10%為限，而前開規定於租用基地建築房屋之情
    形準用之，土地法第97條第1項、第105條分別定有明文。而
    土地法第97條規定之土地價額，係指法定地價，法定地價又
    係指申報地價，亦為土地法施行法第25條、土地法第148條
    所明揭。基地租金之數額，除以基地申報地價為基礎外，尚
    須斟酌基地之位置，工商業繁榮之程度，使用人利用基地之
    經濟價值及所受利益等項，並與鄰地租金相比較，以為決定
    ，並非必達申報總地價年息10%最高額（最高法院68年台上
    字第3071號民事判決意旨參照）。經查，系爭449地號土地1
    04年至106年申報地價為每平方公尺760元、107年至108年申
    報地價為每平方公尺728元，109年至110年申報地價為每平
    方公尺752元，111年申報地價為每平方公尺728元，有地價
    查詢可參，本院審酌系爭449地號土地及附近土地多供農作
    使用，認本件以系爭449地號土地申報地價之年息5%計算相
    當於租金之不當得利較為適當。則原告請求被告給付如附表
    二所示占用期間之相當於租金之不當得利，其金額應如附表
    二「被告應給付之金額」欄所示（計算式見附表一），逾此
    部分則無理由。
　㈢原告請求確認就系爭423地號土地上如附圖編號A所示土地（
    面積479.02平方公尺）有通行權存在，為有理由：
  ⒈按土地因與公路無適宜之聯絡，致不能為通常使用時，除因
    土地所有人之任意行為所生者外，土地所有人得通行周圍地
    以至公路。前項情形，有通行權人應於通行必要之範圍內，
    擇其周圍地損害最少之處所及方法為之，民法第787 條第1 
    項、第2項前段定有明文。
　⒉查原告所有系爭449地號土地未與公路相鄰，系爭424地號土
    地如附圖編號A所示土地為柏油路面之私設巷道，系爭424地
    號土地則連接聖德北路等情，有地籍圖謄本、現場照片、地
    籍圖、本院勘驗筆錄、地籍圖套合航照圖等件附卷可稽（見
    本院卷一第9、21、23-24頁），則原告主張系爭424地號土
    地為袋地，非通行被告所有系爭424地號土地，無法與公路
    連接乙情，應堪採信。
  ⒊被告黃○○、己○○、午○○、丁○○、寅○○、戌○○雖抗辯：系爭449
    地號土地非袋地，系爭451、452地號土地均係原告所有，而
    系爭452地號土地與聖德北路相鄰，經由系爭452地號土地連
    接聖德北路為最短距離云云。經查，系爭451、452地號土地
    為原告所有，且系爭452地號土地與聖德北路相鄰等情，固
    有上開土地登記謄本及地籍圖在卷可稽（見本院卷一第21頁
    ，卷二第35、37頁），然查，系爭451、452地號土地早於93
    年間即申請作為特定目的事業即幼兒園使用，且目前仍為原
    告所經營之幼兒園使用，有桃園縣政府93年5月5日府地用字
    第0930107478號函、本院現場勘驗照片、幼兒園使用執照、
    聖德段368建號建物登記謄本、桃園市政府建築管理處110年
    6月10日桃建照字第1100040197號函及檢附資料在卷可參（
    見本院卷一第53-55頁，卷二第69-82、133-141、223-241頁
    ），而系爭449地號土地目前仍供農作使用，有使用農機進
    出系爭449地號土地之必要，為保障幼兒園內幼兒之安全，
    自無讓農機穿越幼兒園之可能，故難認系爭451、452地號土
    地可供系爭449地號土地與聖德北路聯絡，被告抗辯系爭449
    地號土地可經由系爭451、452地號與聖德北路聯絡而非屬袋
    地云云，不足採信。另查，系爭449、424地號土地均係於90
    年間自聖德段421地號土地（重測前為雙溪口段溪洲子小段4
    97-3地號土地）分割而來，有桃園市蘆竹地政事務所109年1
    1月9日蘆地登字第1090014941號函在卷可佐（見本院卷一第
    43-44頁），參以證人Ａ○○於本院審理時證稱：於97年任職幼
    兒園時系爭449地號土地是在種蔬菜，當時已有一條道路可
    以聯絡至聖德北路，後來鋪設柏油道路的地方本來就供農具
    通行，後來鋪上柏油並種植樹木後就無法通行等語（見本院
    卷三第8、111頁），再觀諸證人Ａ○○提出之97年拍攝照片（
    見本院卷三第22-24頁）所示，原告經營之幼兒園後方即系
    爭449地號土地靠近系爭424地號土地之處，確有泥土路面存
    在，且參諸原告提出之90年間系爭449地號土地附近之航照
    圖所示（見本院卷三第152頁），系爭424地號土地當時即係
    作為兩旁農地通行以連接聖德北路之用，足見系爭424地號
    土地長期以來即供附近農地通行使用，堪認原告所有之系爭
    449地號土地本係經由系爭424地號土地而與聖德北路聯絡，
    因系爭424地號土地鋪設柏油道路並作為私人巷道後，才成
    為與公路無適宜聯絡之袋地，而與系爭451、452地號土地於
    93年間改為幼兒園用地無關，自不能認系爭449地號土地係
    因原告任意行為始成為袋地。又系爭424地號土地現本供作
    為私人巷道使用，且亦有作為鄰近農地出入使用，有本院勘
    驗測量筆錄及現照片在卷可佐（見本院卷二第47-55、85頁
    ），則原告通行系爭424地號土地應屬對周圍土地損害最小
    之通行方式，故被告上開所辯，即無可採。　　
　⒋從而，本件原告所有系爭449地號土地為袋地，且經由系爭42
    4地號土地以至公路係對周圍地損害最少之處所之事實，既
    經認定，則原告據以請求確認其就系爭424地號土地如附圖
    編號A所示土地（面積479.02平方公尺）有通行權存在，即
    屬有據。。　
　㈣再按給付無確定期限者，債務人於債權人得請求給付時，經
    其催告而未為給付，自受催告時起，負遲延責任；其經債權
    人起訴而送達訴狀，或依督促程序送達支付命令，或為其他
    相類之行為者，與催告有同一之效力，民法第229條第2項定
    有明文。而遲延之債務，以支付金錢為標的者，債權人得請
    求依法定利率計算之遲延利息；應負利息之債務，其利率未
    經約定，亦無法律可據者，週年利率為5%，亦為民法第233
    條第1項、第203條所明定。本件原告對被告之不當得利債權
    ，核屬無確定期限之給付，原告起訴狀繕本於下列期日分別
    送達予被告：109年11月26日送達被告黃○○、午○○、丁○○、
    寅○○、玄○○、宇○○、未○○、申○○（見本院卷一第321、327、
    329、331、333、335、337、339頁），同年月30日寄存送達
    被告己○○、酉○○、戌○○（見本院卷一第325、343、347頁）
    ，同年12月10日生送達效力，均有本院送達證書在卷可查，
    被告迄未清償不當得利債務，依前揭法律規定，原告就其聲
    明第二項、第三項不當得利之金額一併請求被告應自起訴狀
    繕本送達最後一位被告翌日即109年12月11日起至清償日止
    ，按週年利率5%計算之遲延利息，自屬有據。
五、綜上所述，原告依民法第767條規定，請求被告將系爭449地
    號土地上如附圖編號B部分所示花台（面積1.82平方公尺）
    移除，並將土地返還原告；復依民法第179條規定，請求被
    告給付如主文第二項至第五項所示不當得利金額及法定遲延
    利息；另依民法第787條規定，請求確認就424地號土地如附
    圖編號A所示土地（面積479.02平方公尺），有通行權存在
    ，為有理由，應予准許，逾此部分請求，為無理由，應予駁
    回。
六、原告就其聲明第一項至第三項陳明願供擔保，請准宣告假執
    行，就其勝訴部分，經核並無不合，爰依民事訴訟法第390
    條第2項酌定相當擔保金額准許之，併依同法第392條第2項
    規定，依被告聲明及職權宣告被告如預供擔保後，得免為假
    執行。至原告敗訴部分，其訴既經駁回，則其假執行之聲請
    亦失所附麗，自應併予駁回，附此敘明。　　
七、本件事證已臻明確，兩造其餘攻擊、防禦方法及所為之立證
    ，經核與判決之結果不生影響，毋庸逐一論述，併予敘明。
八、訴訟費用負擔之依據：民事訴訟法第79條、第85條第1項前
    段。
中　　華　　民　　國　　111 　年　　7 　　月　　8 　　日
                  民事第一庭    法　官　郭俊德
以上正本係照原本作成
如對本判決上訴，須於判決送達後 20 日內向本院提出上訴狀。
如委任律師提起上訴者，應一併繳納上訴審裁判費。
中　　華　　民　　國　　111 　年　　7 　　月　　11　　日
                                書記官　蕭尹吟

附表一：占用期間不當得利之計算式
編號 當事人及其應有部分 占用期間（民國） 計算式 (新臺幣，除編號4外，元以下四捨五入) 備　註 1 黃○○（100000分之23892）、己○○（10000分之843）、午○○（7500分之487）、丁○○（100000分之23912）、寅○○（100000分之23912）、玄○○（10000分之125）、宇○○（10000分之125）、未○○（10000分之125）  自104年10月26日起至109年10月25日止 ①104-106年申報地價每平方    公尺760元： 760元×1.82㎡×5%×（797日/365日）＝151.02元 ②107-108年申報地價每平方    公尺728元： 728元×1.82㎡×5%×2年＝132.50元 ③109年申報地價每平方公尺752元： 752元×1.82㎡×5%×（298日/365日）＝55.87元 ④合計340元 340元×23892/100000＝81元（黃○○） 340元×843/10000＝29元（己○○） 340元×487/7500＝22元（午○○） 340元×23912/100000＝81元（丁○○、寅○○） 340元×125/10000＝4元（玄○○、宇○○、未○○）   1.82平方公尺為花台占用面積 2 酉○○（60000分之974）、申○○（60000分之974） 自105年7月21日起至109年10月25日止 ①105-106年申報地價每平方    公尺760元： 760元×1.82㎡×5%×（528日/36 5日）＝100.05元 ②107-108年申報地價每平方    公尺728元： 728元×1.82㎡×5%×2年＝132.50元 ③109年申報地價每平方公尺752元： 752元×1.82㎡×5%×（298日/365日）＝55.87元 ④合計289元 289元×974/60000＝5元（酉○○、申○○） 同上 3 黃○○（100000分之23892）、己○○（10000分之843）、午○○（7500分之487）、丁○○（100000分之23912）、寅○○（100000分之23912）、玄○○（10000分之125）、宇○○（10000分之125）、未○○（10000分之125）、酉○○（60000分之974）、揚正雄（60000分之974）、戌○○（100000分之6249） 自109年12月11日起至110年8月9日止 109-110年申報地價每平方公尺752元： 752元×1.82㎡×5%×241/365＝45.37元 45.37元×23892/100000＝11元（黃○○） 45.37元×843/10000＝4元（己○○） 45.37元×487/7500＝3元（午○○） 45.37元×23912/100000＝11元（丁○○、寅○○） 45.37元×125/10000＝1元（玄○○、宇○○、未○○） 45.37元×974/60000＝1元（酉○○、揚正雄） 45.37元×6249/100000＝3元（戌○○） 同上 4 黃○○（100000分之4958）、己○○（10000分之843）、午○○（7500分之487）、寅○○（100000分之4958）、玄○○（10000分之125）、宇○○（10000分之125）、酉○○（60000分之974）、揚正雄（60000分之974）、戌○○（100000分之4961）  自111年1月22日起至返還第1項土地之日止，按月給付原告之金額 109-110年申報地價每平方公尺728元： 728元×1.82㎡×5%÷12個月＝5.52元 5.52元×4958/100000＝0.27元（黃○○、寅○○） 5.52元×843/10000＝0.47元（己○○） 5.52元×487/7500＝0.36元（午○○） 5.52元×125/10000＝0.07元（玄○○、宇○○） 5.52元×974/60000＝0.09元（酉○○、揚正雄） 5.52元×4961/100000＝0.27元（戌○○）  小數點第2位四捨五入 

附表二：
編號 占用期間 被告應給付之金額 原告應供擔保之金額 被告應供反擔保之金額 1 自104年10月26日起至109年10月25日止 黃○○：81元 己○○：29元 午○○：22元 丁○○：81元 寅○○：81元 玄○○：4元 宇○○：4元 未○○：4元 為黃○○：27元 為己○○：9元 為午○○：7元 為丁○○：27元 為寅○○：27元 為玄○○：1元 為宇○○：1元 為未○○：1元 黃○○：81元 己○○：29元 午○○：22元 丁○○：81元 寅○○：81元 玄○○：4元 宇○○：4元 未○○：4元 2 自105年7月21日起至109年10月25日止 酉○○：5元 申○○：5元 為酉○○：1元 為申○○：1元 酉○○：5元 申○○：5元 3 自109年12月11日起至110年8月9日止 黃○○：11元 己○○：4元 午○○：3元 丁○○：11元 寅○○：11元 玄○○：1元 宇○○：1元 未○○：1元 酉○○：1元 申○○：1元 戌○○：3元 為黃○○：3元 為己○○：1元 為午○○：1元 為丁○○：3元 為寅○○：3元 為玄○○：1元 為宇○○：1元 為未○○：1元 為酉○○：1元 為申○○：1元 為戌○○：1元 黃○○：11元 己○○：4元 午○○：3元 丁○○：11元 寅○○：11元 玄○○：1元 宇○○：1元 未○○：1元 酉○○：1元 申○○：1元 戌○○：3元 4 自111年1月22日起至返還第1項土地之日止，按月給付原告之金額 黃○○：0.27元 己○○：0.47元 午○○：0.36元 寅○○：0.27元 玄○○：0.07元 宇○○：0.07元 酉○○：0.09元 申○○：0.09元 戌○○：0.27元 為黃○○：0.09元    為己○○：0.15元 為午○○：0.12元 寅○○：0.09元 玄○○：0.02元 宇○○：0.02元 酉○○：0.03元 申○○：0.03元 戌○○：0.09元 黃○○：0.27元 己○○：0.47元 午○○：0.36元 寅○○：0.27元 玄○○：0.07元 宇○○：0.07元 酉○○：0.09元 申○○：0.09元 戌○○：0.27元